【裁判字號】    98,易,654
【裁判日期】    981231
【裁判案由】    誹謗等
【裁判全文】
臺灣高雄地方法院刑事判決               98年度易字第654號
公  訴  人  臺灣高雄地方法院檢察署檢察官
被      告  甲○○
被      告  丙○○
上列被告因誹謗等案件，經檢察官提起公訴（98年度偵字第4417
號），本院判決如下：
    主  文
甲○○犯誹謗罪，處拘役貳拾日，如易科罰金，以新台幣壹仟元
折算壹日。
丙○○無罪。
    事  實
一、甲○○與丁○○、戊○○○夫妻係鄰居關係，雙方相處不睦
    ，時有嫌隙，於民國97年11月14日17時50分許，在高雄市○○區○○路885 號「北國麗景社區」中庭之公開場所，甲○○竟意圖散布於眾而基於妨害名譽之犯意，對到場依法執行
    職務之高雄縣政府警察局楠梓分局己○○小隊長及另一名警
    員侯偉智表示：「丁○○拿槍指著我」；復對丁○○、戊○○○辱罵「他們在假瘋」、「幹你娘」等語（皆為台語）。
二、案經丁○○、戊○○○訴請臺灣高雄地方法院檢察署檢察官
    偵查起訴。
    理  由
壹、程序部分
一、按被告以外之人於偵查中向檢察官所為之陳述，除顯有不可
    信之情況者外，得為證據，刑事訴訟法第159條之1第2項定
    有明文。本件證人丁○○、戊○○○於檢察官偵查中所為之
    陳述，係由檢察官以證人身分訊問丁○○、戊○○○，訊問
    前並已告知上開同法第180 條、第181 條、第182 條之注意
    事項（詳臺灣高雄地方法院檢察署98年度他字第155 號卷【
    下稱他卷】、98年度偵字第4417號卷【下稱偵卷】），此外
    亦查無顯不可信之情況，自應認該陳述有證據能力。
二、按被告以外之人於審判外之陳述雖不符刑事訴訟法第159條
    之1至之4等4條之規定，而經當事人於審判程序同意作為證
    據，法院審酌該言詞陳述或書面陳述作成時之情況，認為適
    當者，亦得為證據，刑事訴訟法第159條之5第1項定有明文
    。除上述以外，本判決下列引用之各項證據資料，有關傳聞
    證據部分，業經檢察官、被告2 人同意作為本案證據使用（
    參易卷第58-60 頁），本院審酌該等證據作成時之情況，認
    無何取證之瑕疵或其他不當情事，依刑事訴訟法第159 條之
    5 第1 項規定，認具有證據能力，合先敘明。
貳、有罪部分
一、訊據被告甲○○矢口否認有上開犯行，辯稱：伊沒有辱罵告
    訴人夫妻「他們在假瘋」、「幹你娘」等語，這二句話誰講
    的伊不知道，當天現場有很多人。且在本案發生之前某日，
    丁○○確曾拿槍指著伊頭說：「你是流氓嗎？」伊當時有向
    楠梓派出所報案，警員有來現場處理等語。經查：
(一)、被告甲○○與告訴人丁○○、戊○○○夫妻同為高雄市○○
    區○○路885號北國麗景社區之住戶，且為鄰居關係，兩家
    長期不睦，時有糾紛一情，業據證人戊○○○出庭時陳述在
    案，復為被告審理中自承不爭，並有本院98年度易字第495
    號（台灣高等法院高雄分院98年度上易字第580號）、本院
    98年度易字第394號判決在卷可參，堪以認定。
(二)、被告甲○○於上開時地有對己○○小隊長及另一名警員侯偉
    智表示：「丁○○拿槍指著我」等語；復對丁○○、戊○○○夫妻辱罵「他們在假瘋」、「幹你娘」等語之事實，業經
    證人即告訴人丁○○、戊○○○於偵查中結證屬實（他卷第
    6 頁），復經本院審查庭當庭勘驗警方當天於現場所錄製之
    錄音光碟無誤，並製有勘驗筆錄及錄音譯文各1 份存卷可參
    （本院審易卷第33頁、第39-42 頁），又被告甲○○對於上
    開錄音光碟、錄音譯文中之上述話語係伊所說無訛，復於本
    院審理時自承在卷，並表示不必再行勘驗錄音光碟，亦不必
    送聲紋鑑定等語（本院易卷第38頁背面）。且證人即當天至
    現場處理本件之高雄縣政府警察局楠梓分局己○○小隊長復
    證述：伊係當天至現場時馬上就開始錄音的，離開現場時才
    關機的，中間並無關機情形，所以錄音譯文所呈現當時狀況
    是很完整的，當時情形應依照錄音內容為準等語綦詳（本院
    易卷第41頁）。是足認，被告甲○○確有上開行為甚明。
(三)、又被告甲○○雖辯丁○○確曾於97年間某日用槍指其頭部，
    伊有向楠梓派出所報案等語（本院易卷第43頁），然經本院
    向高雄縣政府警察局楠梓分局函查結果，經查97年1 至12月
    期間其分局及轄下派出所並未有甲○○報案稱其遭人用槍指
    其頭部恐嚇之紀錄，有高雄縣政府警察局楠梓分局98年10月
    29日高市警楠分偵字第0980024855號函及交辦單各1 份在卷
    可供憑參（本院易卷第52-53 頁），是以，依卷內資料尚難
    證明被告甲○○所指丁○○用槍指其頭部乙事為真實，而免
    其刑責。
(四)、綜上，被告甲○○空言否認犯行，核無可採，本件事證明確
    ，被告甲○○上開犯行，均堪認定，應依法論科。
二、核被告甲○○上開犯行，係犯刑法第310 條第1 項之誹謗罪
    及第309 條第1 項之公然侮辱罪。被告甲○○以同一妨害名
    譽之犯意而觸犯上開2 罪名，為想像競合犯，應依刑法第55
    條規定從一重之誹謗罪論處。爰審酌被告甲○○與告訴人夫
    妻為鄰居關係，未能和睦共處，僅因一時糾紛，即逞口舌之
    快，出言辱罵、誹謗告訴人，行為實有不當，且犯後否認犯
    行，難認態度良好，惟念其除與告訴人夫妻訟爭不斷之外，
    素行尚稱良好，有其台灣高等法院被告前案紀錄表在卷可稽
    ，及其智識程度、生活狀況等一切情狀，分別量處如主文所
    示之刑，並依所犯情節，諭知如主文所示之易科罰金折算標
    準，以示懲儆。
參、無罪或不另為無罪諭知部分
一、公訴意旨另以：被告甲○○於上開時、地對到場依法執行職
    務之高雄縣政府警察局楠梓分局己○○小隊長及另一名警員
    侯偉智表示：「你們是丁○○、戊○○○夫妻養的，他們一
    叫你們就來，打人喊救人」等語；又當場對丁○○、戊○○○表示：「隨便糟踏警察」等語；被告丙○○亦基妨害名譽
    之犯意，當場表示「那個人（指戊○○○）在起瘋」等語。
    故認被告甲○○另犯刑法第140 條之侮辱公務員罪及第310
    條第1 項之誹謗罪嫌；被告丙○○所為，係犯刑法第309 條
    第1 項公然侮辱罪嫌等語。
二、按犯罪事實應依證據認定之，無證據不得認定其犯罪事實；
    不能證明被告犯罪者，應諭知無罪之判決，刑事訴訟法第15
    4 條第2 項、第301 條第1 項分別定有明文。又刑事訴訟上
    證明之資料，無論其為直接或間接證據，均須達於通常一般
    之人均不致有所懷疑，而得確信其為真實之程度，始得據為
    有罪之認定，若關於被告是否犯罪之證明未能達此程度，而
    有合理懷疑之存在，致使無從形成有罪之確信，根據「罪證
    有疑，利於被告」之證據法則，即不得遽為不利被告之認定
    （最高法院76年台上字第4986號判例意旨參照）。
三、公訴意旨認被告甲○○、丙○○涉犯上開罪嫌，無非係以證
    人丁○○、戊○○○、己○○之證詞及現場錄音帶內容，為
    其主要論據。訊據被告甲○○、丙○○堅詞否認上開犯行，
    均辯稱：伊當天沒有說上述話語等語。經查：
(一)、上開卷內錄音光碟係警方當天至現場處理本案時所錄製，且
    警方係一到現場時馬上就開始錄音的，離開現場時才關機的
    ，中間並無關機情形，所以錄音譯文所呈現當時狀況是很完
    整的，當時情形應依照錄音內容為準等情，業經證人即高雄
    縣政府警察局楠梓分局小隊長己○○證述明確（本院易卷第
    41頁）。而上開錄音光碟經本院審查庭當庭勘驗結果，並未
    聽到被告甲○○有說「你們是丁○○、戊○○○夫妻養的，
    他們一叫你們就來，打人喊救人」；及被告丙○○有說「那
    個人在起瘋」等語，有勘驗筆錄附卷可供憑參（本院審易卷
    第42-44 頁）。故檢察官所指被告甲○○、丙○○之上開犯
    行，即屬難以證明。證人己○○雖於偵查中證稱：伊當時確
    有聽到甲○○有講「警察是你們養的」的話，可能當時錄音
    帶講的比較小聲，機器沒有錄到云云（偵卷第8 頁），惟證
    人己○○既已證述該錄音過程並無中斷情形，且可完整呈現
    當時現場之狀況，已如前述，對於偵查中何以作上開證述復
    稱已不復記憶（本院易卷第41頁），況偵查中檢察官勘驗該
    錄音帶結果，亦未聽到被告甲○○有講上開話語（偵卷第8
    頁），則本院誠難以上開己○○偵查中之證述遽為不利於被
    告甲○○之認定。至於告訴人戊○○○雖稱被告甲○○說上
    開話時是警察剛到，V8尚未裝好，所以沒有錄到等語（本院
    易卷第41頁背面），與證人己○○上開所述警方到場採證之
    情形顯有不同，自難採為認定之依據。故檢察官所指被告甲○○有侮辱公務員；及被告丙○○有公然侮辱罪之犯行，均
    屬難以證明。
(二)、至於被告甲○○於當天有無對丁○○、戊○○○表示：「隨
    便糟踏警察」等語乙節，經查核其錄音光碟內容被告甲○○
    確有說：「…黑白叫警察來，黑白糟蹋警察，黑白糟蹋警察
    ，黑白來，警察是讓你們糟蹋的嗎？…這種人就是在糟蹋警
    察。」等語，有勘驗筆錄在卷可按（本院審易卷第40-41 頁
    ），且被告甲○○對於上開話語確為伊所說，業於本院審理
    時自承在卷，並表示不必再行勘驗錄音光碟，亦不必送聲紋
    鑑定等語（本院易卷第38頁背面）。足證，被告甲○○確有
    對告訴人夫妻為上開內容之表示無訛。然查：
１、按言論自由為人民之基本權利，憲法第11條有明文保障，國
    家應給予最大限度之維護，俾其實現自我、溝通意見、追求
    真理及監督各種政治或社會活動之功能得以發揮。惟為兼顧
    對個人名譽、隱私及公共利益之保護，法律尚非不得對言論
    自由依其傳播方式為合理之限制。刑法第310 條第1 項及第
    2 項針對以言詞或文字、圖畫而誹謗他人名譽者之誹謗罪規
    定，係為保護個人法益而設，以防止妨礙他人之自由權利，
    符合憲法第23條規定之意旨。至同條第3 項前段以對誹謗之
    事，能證明其為真實者不罰之規定，則係針對言論內容與事
    實相符者之保障，並藉以限定刑罰權之範圍，非謂指摘或傳
    述誹謗事項之行為人，必須自行證明其言論內容確屬真實，
    始能免於刑責。惟行為人雖不能證明言論內容為真實，但依
    其所提證據資料，認為行為人有相當理由確信其為真實者，
    即不能以誹謗罪之刑責相繩，亦不得以此項規定而免除檢察
    官或自訴人於訴訟程序中，依法應負行為人故意毀損他人名
    譽之舉證責任，或法院發現其為真實之義務。又刑法第311
    條規定：「以善意發表言論，而有左列情形之一者，不罰：
    一、因自衛、自辯或保護合法之利益者。二、公務員因職務
    而報告者。三、對於可受公評之事，而為適當之評論者。四
    、對於中央及地方之會議或法院或公眾集會之記事，而為適
    當之載述者。」係法律就誹謗罪特設之阻卻違法事由，目的
    即在維護善意發表意見之自由，亦不生牴觸憲法問題，此有
    司法院大法官會議釋字第509 號解釋文及解釋理由書可參。
    是以，行為人所為言論，是否有前述免責事由存在，應依下
    述各點衡量之，合先敘明。
２、行為人就其發表非涉及私德而與公共利益有關之言論所憑之
    證據資料，至少應有相當理由確信其為真實，即主觀上應有
    確信「所指摘或傳述之事為真實」之認識，倘行為人主觀上
    無對其「所指摘或傳述之事為不實」之認識，即不成立誹謗
    罪。惟若無相當理由確信為真實，僅憑一己之見逕予杜撰、
    揣測、誇大，甚或以情緒化之謾罵字眼，在公共場合為不實
    之陳述，達於誹謗他人名譽之程度，即非不得以誹謗罪相繩
    。此與美國於憲法上所發展出的「實質惡意原則（或稱真正
    惡意原則，actual malice ）」，大致相當。而所謂「真正
    惡意原則」係指發表言論者於發表言論時明知所言非真實，
    或因過於輕率疏忽而未探究所言是否為真實，則此種不實內
    容之言論即須受法律制裁。準此，是否成立誹謗罪，首須探
    究者即為行為人主觀上究有無相當理由確信其所指摘或傳述
    之事為真實之誹謗故意。
３、再「言論」在學理上可分為「事實陳述」及「意見表達」二
    者。「事實陳述」始有真實與否之問題，「意見表達」或對
    於事物之「評論」，因屬個人主觀評價之表現，即無所謂真
    實與否可言。而自刑法第310 條第1 項規定：「意圖散布於
    眾，而指摘或傳述足以毀損他人名譽之事者，為誹謗罪」、
    第3 項前段規定：「對於所誹謗之事，能證明其為真實者，
    不罰。」等文義觀之，所謂得證明為真實者，唯有「事實」
    。據此可徵，我國刑法第310 條之誹謗罪所規範者，僅為「
    事實陳述」，不包括針對特定事項，依個人價值判斷所提出
    之主觀意見、評論或批判，此種意見表達應屬同法第311 條
    第3 款所定之免責事項，亦即所謂「合理評論原則」之範疇
    。是就可受公評之事項，縱批評內容用詞遣字尖酸刻薄，足
    令被批評者感到不快或影響其名譽，亦應認受憲法之保障，
    不能以誹謗罪相繩，蓋維護言論自由俾以促進政治民主及社
    會健全發展，與個人名譽可能遭受之損失兩相權衡，顯有較
    高之價值。易言之，憲法對於「事實陳述」之言論，係透過
    「實質惡意原則」予以保障，對於「意見表達」之言論，則
    透過「合理評論原則」，亦即「以善意發表言論，對於可受
    公評之事為適當評論」之誹謗罪阻卻違法事由，賦與絕對保
    障。
４、本件告訴人夫妻與被告甲○○，為鄰居關係，兩家長期不睦
    ，交惡已久，時有糾紛一情，業據證人戊○○○出庭時陳述
    在案，復為被告審理中自承不爭，並有丁○○、戊○○○、
    甲○○、丙○○等人之台灣高等法院高雄分院被告前案紀錄
    表在卷可參，復有高雄地方法院檢察署96年度偵字第29615
    號、97年度偵字第6768號、97年度偵字第12345 號、97年度
    偵續字第189 號、97年度偵字第25361 、25363 、25368 號
    、97年度偵字第25362 號、97年度偵字第25823 號97年度偵
    續字第430 號、偵續一字第50號、98年度偵字第4416號98年
    度偵字第16476 號98年度偵字第23953 號98年度偵續一字第
    47 號 、偵續二字第4 號不起訴處分書及本院98年度易字第
    495 號（台灣高等法院高雄分院98年度上易字第580 號）、
    本院98年度易字第394 號判決在卷可佐，堪以認定。亦足認
    ，告訴人夫妻多次與被告甲○○、丙○○發生言語衝突後，
    通知警方到場處理其二家間之糾紛，確有頻繁動用社區警力
    ，耗費員警勞力時間之事實。因此，被告甲○○對此種情形
    ，本於其個人感受，依個人價值判斷而對告訴人丁○○、戊○○○表示：「…黑白叫警察來，黑白糟蹋警察，黑白糟蹋
    警察，黑白來，警察是讓你們糟蹋的嗎？…這種人就是在糟
    蹋警察。」等語，依核其性質應屬其主觀意見、評論或批判
    ，申言之，屬於「意見表達」，而非「事實陳述」甚明，而
    此種意見表達應屬同法第311 條第3 款所定之免責事項，因
    此，縱被告甲○○批評內容之用詞遣字尖酸刻薄，而令告訴
    人夫妻感到不快或影響其名譽，亦應認受憲法之保障，不能
    以誹謗罪相繩。換言之，在此場合，維護言論自由俾以促進
    政治民主及社會健全發展，與個人名譽可能遭受之損失兩相
    權衡，顯有較高之價值。因此，憲法對於此種「意見表達」
    之言論，則透過「合理評論原則」，亦即「以善意發表言論
    ，對於可受公評之事為適當評論」之誹謗罪阻卻違法事由，
    賦與絕對保障。
(三)、綜上，依卷內證據資料，尚未達於通常一般之人均不致有所
    懷疑，而得確信其為真實之程度，而使本院獲致被告甲○○
    、丙○○有上開犯行之心證。此外，復查無其他積極證據，
    足認被告甲○○、丙○○確有上述犯行，是即屬不能證明被
    告甲○○、丙○○犯罪，參諸前揭說明，依法應諭知無罪之
    判決。惟被告甲○○無罪部分，與上開論罪科刑部分，檢察
    官認係想像競合犯之裁判上一罪關係（參起訴書第2 頁、本
    院易卷第60頁），爰不另為無罪之諭知，附此敘明。
據上論斷，應依刑事訴訟法第299 條第1 項前段、第301 條第1
項，刑法第309 條第1 項、第310 條第1 項、第55條、第41條第
1 項前段，刑法施行法第1 條之1 ，判決如主文。
本案經檢察官乙○○到庭執行職務。
中    華    民    國    98    年    12    月    31    日
                  刑事第四庭    法  官  張  震
上正本證明與原本無異。
如不服本判決應於收受判決後10日內向本院提出上訴書狀，並應
敘述具體理由。其未敘述上訴理由者，應於上訴期間屆滿後20日
內向本院補提理由書(均須按他造當事人之人數附繕本)「切勿逕
送上級法院」。
中    華    民    國    98    年    12    月    31    日
                                書記官  鄒秀珍
附錄本案論罪法條：
中華民國刑法第309條
（公然侮辱罪）
公然侮辱人者，處拘役或3 百元以下罰金。
以強暴犯前項之罪者，處1 年以下有期徒刑、拘役或5 百元以下
罰金。
中華民國刑法第310條
（誹謗罪）
意圖散布於眾，而指摘或傳述足以毀損他人名譽之事者，為誹謗
罪，處 1 年以下有期徒刑、拘役或 5 百元以下罰金。
散布文字、圖畫犯前項之罪者，處 2 年以下有期徒刑、拘役或
1 千元以下罰金。
對於所誹謗之事，能證明其為真實者，不罰。但涉於私德而與公
共利益無關者，不在此限。

司法院資訊處製作；財團法人民間司法改革基金會備份。
